【裁判字號】    97,訴,885
【裁判日期】    971126
【裁判案由】    妨害自由等
【裁判全文】
臺灣臺南地方法院刑事判決               97年度訴字第885號
公  訴  人  臺灣臺南地方法院檢察署檢察官
被      告  丙○○
指定辯護人  本院公設辯護人乙○○
上列被告因妨害自由等案件，業經檢察官提起公訴（97年度調偵
字第389號），本院判決如下：
    主  文
丙○○無罪。
    理  由
一、檢察官起訴意旨略以：被告丙○○於民國九十四年六月十七
    日晚上十一時許，以電話邀約告訴人丁○○前往臺南市○○
    路○段一八○號皇龍酒店，與被告之二名姓名年籍均不詳、
    綽號「阿林」、「阿龍」之友人共同飲酒、擲骰子以賭博，
    並要求與告訴人合夥並由告訴人負責擲骰子，遂與告訴人共
    同積欠「阿林」、「阿龍」新臺幣（下同）一百七十六萬元
    之賭債，嗣於九十四年六月十八日凌晨二時三十分許，被告
    竟與「阿林」、「阿龍」，共同基於剝奪告訴人行動自由之
    犯意聯絡，違反告訴人之意願，以車輛強押告訴人至位於臺
    南市○○○路○段四七號某碳烤店內；復有另多名姓名年籍
    均不詳之男子，在上開碳烤店內，共同出手毆打告訴人，且
    復於九十四年六月十八日凌晨三時二十分許，被告再與該等
    姓名年籍均不詳之人將告訴人帶至濱海公路之黃金海岸附近
    ，共同毆打告訴人，致告訴人受有鼻骨骨折、臉部、背、右
    手左下肢多處擦挫傷及瘀血腫等傷害，嗣於九十四年六月十
    八日早上九時許，因告訴人聯繫家人籌得十一萬元予該等姓
    名年籍均不詳之人之中一人後，始得離開。因認被告涉犯刑
    法第三百零二條第一項之妨害自由罪嫌及同法第二百七十七
    條第一項之傷害罪嫌。
二、按犯罪事實應依證據認定之，無證據不得認定犯罪事實；不
    能證明被告犯罪者，應諭知無罪之判決，刑事訴訟法第一百
    五十四條第二項、第三百零一條第一項分別定有明文。又事
    實之認定，應憑證據，如未能發現相當證據，或證據不足以
    證明，自不能以推測或擬制之方法，以為裁判基礎（最高法
    院四十年台上字第八六號判例意旨參照）。且按刑事訴訟法
    第一百六十一條第一項規定：檢察官就被告犯罪事實，應負
    舉證責任，並指出證明之方法。因此，檢察官對於起訴之犯
    罪事實，應負提出證據及說服之實質舉證責任。倘其所提出
    之直接證據或間接證據，或其所指出之證明方法，並未達到
    通常一般之人均不致有所懷疑，而得確信其為真實之程度，
    而有合理之懷疑存在而無從使事實審法院得有罪之確信時，
    基於無罪推定之原則，即應為被告無罪判決之諭知（最高法
    院七十六年台上字第四九八六號、九十二年台上字第一二八
    號判例意旨參照）。又告訴人之告訴，係以使被告受刑事訴
    追為目的，難免故予誇大，是其指訴是否與事實相符，仍應
    調查其他證據以資審認。現行刑事訴訟法並無禁止被害人於
    公訴程序為證人之規定，自應認被害人在公訴程序中具有證
    人適格即證人能力，然被害人與一般證人不同，其與被告處
    於絕對相反之立場，其陳述之目的，在使被告受刑事訴追處
    罰，內容未必完全真實，證明力自較一般證人之陳述薄弱。
    故被害人縱立於證人地位而為指證及陳述，且其指證、陳述
    無瑕疵可指，仍不得作為有罪判決之唯一依據，應調查其他
    證據以察其是否與事實相符，亦即仍須有補強證據以擔保其
    指證、陳述之真實性，始得採為斷罪之依據。若被害人之指
    證本身已有重大瑕疵，依嚴格證明之法則，自無法憑為犯罪
    事實之認定，其理甚明（最高法院九十六年度台上字第二一
    六一號判決意旨）。
三、檢察官認被告涉犯上揭妨害自由罪嫌，無非係以告訴人於警
    詢及偵審中之指證、郭綜合醫院九十四年六月十八日出具之
    告訴人診斷證明書一件、手機簡訊翻拍照片三張、中華郵政
    公司及萬泰商業銀行九十四年六月十八日自動櫃員機交易明
    細表三紙為證，並以綽號「阿林」、「阿龍」之男子係被告
    介紹認識，被告迄未提出其亦有遭「阿林」、「阿龍」毆打
    或其有與「阿林」、「阿龍」處理賭債之證據，及被告事後
    有傳送簡訊欲與告訴人和解，作為被告有參與上開妨害自由
    、傷害犯行之論據。訊之被告固不否認於九十四年六月十七
    日晚上十一時許，在皇龍酒店與告訴人、「阿林」、「阿龍
    」共同喝酒及擲骰子賭博，他與告訴人共同賭輸一百七十六
    萬元，因告訴人不願意償還賭債，被「阿林」、「阿龍」夥
    同其他男子在中華西路某碳烤店及黃金海岸打傷後，告訴人
    承諾要付十一萬元，並打電話聯絡其妹妹領款交予「阿林」
    、「阿龍」等情，然堅詞否認與「阿林」、「阿龍」等人有
    何犯意之聯絡，並辯稱：他當天沒有與「阿林」、「阿龍」
    共同強押告訴人，也沒有毆打告訴人等語。
四、關於證據能力之認定：
  (一)告訴人於警詢之證述，係被告以外之人於審判外之陳述，被
    告既然不同意作為證據，依刑事訴訟法第一百五十九條第一
    項規定及第一百五十九條之五第一項規定之反面解釋，原則
    上即不得作為本案裁判基礎之證據資料。檢察官又未指出告
    訴人先前於警詢之陳述，與其後於審判中之證述有何不符之
    情事，亦未證明告訴人先前於警詢之陳述，具有「較可信之
    特別情況」，及係證明本案犯罪事實存否所必要之證據，不
    符合刑事訴訟法第一百五十九條之二例外得作為證據之要件
    規定，自無法回復其證據能力。
  (二)按刑事訴訟法第一百五十八條之三規定：「證人、鑑定人依
    法應具結而未具結者，其證言或鑑定意見，不得作為證據。
    」所謂「依法應具結而未具結者」，係指檢察官或法官依刑
    事訴訟法第一百七十五條之規定，以證人身分傳喚被告以外
    之人（證人、告發人、告訴人、被害人、共犯或共同被告）
    到庭作證，或雖非以證人身分傳喚到庭，而於訊問調查過程
    中，轉換為證人身分為調查時，此時其等供述之身分為證人
    ，則檢察官、法官自應依本法第一百八十六條有關具結之規
    定，命證人供前或供後具結，其陳述始符合第一百五十八條
    之三之規定，而有證據能力。若檢察官或法官非以證人身分
    傳喚而以告發人、告訴人、被害人或共犯、共同被告身分傳
    喚到庭為訊問時（例如刑事訴訟法第七十一條、第二百十九
    條之六第二項、第二百三十六條之一第一項、第二百四十八
    條之一、第二百七十一條第二項、第二百七十一條之一第一
    項），其身分既非證人，即與「依法應具結」之要件不合，
    縱未命其具結，純屬檢察官或法官調查證據職權之適法行使
    ，當無違法可言。而前揭不論係本案或他案在檢察官面前作
    成未經具結之陳述筆錄，係屬被告以外之人於偵查中向檢察
    官所為之陳述，本質上屬於傳聞證據，基於保障被告在憲法
    上之基本訴訟權，除該被告以外之人死亡、身心障礙致記憶
    喪失或無法陳述、滯留國外或所在不明而無法傳喚或傳喚不
    到、或到庭後拒絕陳述等情形外，如已經法院傳喚到庭具結
    而為陳述，並經被告之反對詰問，前揭非以證人身分而在檢
    察官面前未經具結之陳述筆錄，除顯有不可信之情況者外，
    得為證據，並應於判決內敘明其符合傳聞證據例外之理由；
    又前揭非以證人之身分在審判中之陳述筆錄，倘該被告以外
    之人已經法院以證人身分傳喚到庭並經具結作證，且由被告
    為反對詰問，或有前揭傳喚不能或詰問不能之情形外，該未
    經具結之陳述筆錄因屬審判上之陳述，自有證據能力；若係
    在另案法官面前作成之陳述筆錄，本質上亦屬傳聞證據，自
    得依本法第一百五十九條之一第一項之規定，認有證據能力
    。不能因陳述人未經具結，即一律適用本法第一百五十八條
    之三之規定，排除其證據能力（最高法院九十六年度台上字
    第三五二七號判決意旨參照）。查告訴人於九十四年十月十
    二日、九十五年六月十六日檢察官訊問時之陳述，係以告訴
    人身分傳喚到庭，非以證人身分傳喚到庭，依照上開說明，
    即與「依法應具結」之要件不合，不適用刑事訴訟法第一百
    五十八條之三規定，且告訴人於審判中已依證人身分傳喚到
    庭具結作證，並經被告對之行使詰問權，則其於偵查中以告
    訴人身分所為之供述證據，雖屬傳聞證據，但並無顯不可信
    之情形，應認有證據能力。至告訴人於九十六年二月二十七
    日、九十六年六月十三日檢察官訊問時，係以證人身分傳喚
    到庭，依法應具結卻未命具結，依刑事訴訟法第一百五十八
    條之三規定，應無證據能力，本院不得援引作為本件判決之
    基礎。
  (三)其餘以下所引用之供述或非供述證據，公訴人、被告及指定
    辯護人於本案言詞辯論終結前，並未爭執其證據能力，本院
    審酌各該證據均非違法蒐證取得之證據，並無證據力明顯過
    低之情形，復經本院於審判期日就上開證據依法進行調查、
    辯論，依法應有證據能力。
五、本院認為被告罪嫌不足之理由：
  (一)告訴人與被告、被告之朋友「阿林」、「阿龍」於九十四年
    六月十七日晚上先一起在臺南市○○路某店碳烤店吃東西、
    飲洒，之後又續攤至皇龍酒店唱歌、喝酒，期間被告與「阿
    林」、「阿龍」在該酒店包廂內擲骰子賭博，一開始有實際
    拿錢押注，後來就以喊價方式押注，告訴人並有加入一起擲
    骰子，最後「阿林」、「阿龍」二人表示被告與告訴人共同
    賭輸了一百七十六萬元，要告訴人償還賭債，因告訴人不同
    意，「阿林」、「阿龍」二人即一前一後控制告訴人，將告
    訴人押上車，連同被告一起到臺南市○○○路上之福記碳烤
    店，「阿林」、「阿龍」並通知另外多名不詳姓名之年輕人
    ，要告訴人及被告一人付一半，因告訴人拒絕，「阿林」、
    「阿龍」二人即指示其他多名年輕人對告訴人拳打腳踢後，
    再開車載告訴人及被告至濱海公路黃金海岸，繼續徒手毆打
    告訴人，其中一名年輕人並持類似警棍之棍子打告訴人之手
    背，致告訴人受有上開傷害，之後又再開車載告訴及被告至
    臺南縣永康市某處民宅，告訴人為了脫身，在不得已之情形
    下，才同意給「阿林」、「阿龍」等人十一萬元，並由「阿
    林」、「阿龍」等人持告訴人之手機與告訴人妹妹戊○○談
    妥交付款項之地點與時間後，戊○○即到郵局及萬泰銀行自
    動櫃員機各提領六萬元、三萬元、二萬元，共十一萬元之款
    項，於翌日（九十四年六月十八日）上午九時許，在臺南市
    ○○路與國平路交叉口之「７─１１便利商店」前，將款項
    交予「阿林」、「阿龍」等人其中一人後，告訴人才能從某
    永康民宅離開等情，業據告訴人於偵審中證述在卷，其所指
    訴之「阿林」、「阿龍」等人與其妹妹戊○○電話聯絡交付
    款項後，由戊○○將十一萬元現金交付「阿林」、「阿龍」
    等人其中一人等情，核與證人戊○○於本院審理中證述之情
    節相符，並有證人戊○○當時提款之中華郵政公司、萬泰商
    業銀行九十四年六月十八日自動櫃員機交易明細表三紙附卷
    可證（見警卷第七頁），另告訴人於當日遭「阿林」、「阿
    龍」等人打傷之事實，亦據其提出郭綜合醫院九十四年六月
    十八日出具之診斷證明書一件（見警卷第六頁）在卷可按，
    且告訴人所指訴上開各節，復為被告所不爭執，足見告訴人
    所指陳其於上開時地，被「阿林」、「阿龍」二人夥同其他
    多名年輕人，以其擲骰子賭輸錢不償還為由毆打成傷，不得
    已才交付十一萬元給「阿林」、「阿龍」等人之事實，應為
    真實可採，固堪認定。惟依告訴人所指證之內容，除了指稱
    被告於告訴人遭「阿林」、「阿龍」二人夥同其他多名年輕
    人毆打成傷之全程都在場外，並未提及被告與「阿林」、「
    阿龍」等人有何犯意之聯絡或有何行為之分擔等情，自難僅
    憑被告於告訴人被害時在場見聞，或消極地未幫告訴人求情
    ，或未與告訴人一起遭「阿林」、「阿龍」等人毆打，即遽
    認被告與「阿林」、「阿龍」等人就上開強押告訴人毆打或
    強迫告訴人償還賭債等犯行，有犯意之聯絡或行為之分擔。
  (二)告訴人雖於偵審中指證：「一開始是被告與『阿林』、『阿
    龍』二人擲骰子賭博，後來被告說他手氣不好，要我幫他擲
    骰子……」（見偵字卷第六頁、本院卷第六五頁）等情，因
    此認為被告與「阿林」、「阿龍」二人事先設好圈套，由被
    告要告訴人代為擲骰子之方式，讓「阿林」、「阿龍」對告
    訴人索討賭輸之賭債云云。惟查：關於告訴人如何與被告、
    「阿林」、「阿龍」等人擲骰子一事，告訴人於警詢時先證
    稱：「被告說手氣不好，要我幫他擲，當輸到二十萬時，我
    要他自己玩，他說沒關係，我們合夥再繼續玩，之後共輸了
    一百七十六萬元」（見警卷第二頁，此係作為彈劾證據使用
    ，無傳聞證據之適用），嗣於本院行交互詰問，由辯護人行
    主詰問時則證稱：「沒有與被告合夥玩骰子，是被告說手氣
    不好，要我幫他擲骰子，我擲二次，沒有什麼輸贏，我上完
    廁所回來，對方就說我欠他們一百七十六萬元」（見本院卷
    第六五頁），由檢察官行反詰問時又改證稱：「被告沒有提
    議要合夥，他叫我幫他擲一下，他說輸贏都算他的，我幫被
    告擲骰子，擲了大概三至五分鐘，擲了不下十次，我不知道
    輸贏結果，後來我去上廁所回來，看到被告與『阿林』、『
    阿龍』二人在玩骰子，之後說我欠一百七十六萬元」（見本
    院卷第七四至七頁）。是綜觀上情，告訴人就其加入擲骰子
    之緣由係被告提議二人合夥，或其僅幫被告代擲，輸贏算被
    告的；及其擲骰子時，雙方輸贏之結果，先證稱「輸了二十
    萬元」，後改證稱「沒什麼輸贏」或「不知道輸贏結果」，
    前後指證出入甚大，則告訴人與被告當時賭輸該一百七十六
    萬元之過程，究竟是兩人合夥與「阿林」、「阿龍」二人對
    賭，還是告訴人代被告擲骰子，卻被迫要承擔該筆賭債，抑
    或是被告與「阿林」、「阿龍」二人事先同謀設計告訴人賭
    骰子，顯然無法從告訴人上開前後不一之指證內容獲得證明
    ，自不得僅憑告訴人主觀臆測之詞，即遽認係被告與「阿林
    」、「阿龍」二人事先設下陷阱讓告訴人與「阿林」、「阿
    龍」擲骰子，而為最不利於被告之認定。故依罪疑有利於被
    告之原則，本院僅能認定告訴人當時擲骰子與「阿林」、「
    阿龍」二人對賭係偶然發生之事實，尚難以「阿林」、「阿
    龍」二人係被告之友人，或當時係被告邀約告訴人擲骰子賭
    博等節，即為不利於被告之認定。
  (三)又告訴人於偵查中雖指證：被告在永康民宅時有限制他行動
    自由云云（見偵緝字卷第一七頁），惟其於本院審理時證稱
    ：被告並沒有強押他，是「阿林」、「阿龍」強押他的時候
    ，被告全程都在旁邊，他只認識被告，「阿林」、「阿龍」
    又是被告的朋友，他到警局提告時，警察跟他說要告人家，
    要講全名，他只能講出被告的全名，所以才這樣告被告等語
    （見本院卷第七九頁），足見告訴人前於偵查中指證被告有
    參與強押告訴人之妨害自由，有極大可能是欲使被告受刑事
    訴追之誇大之詞，尚難遽予採信。另告訴人於偵審中雖指證
    ：被告在濱海公路黃金海岸時用腳踹他胸口一腳（見偵緝字
    卷第一七頁、本院卷第七九頁）一節，然其同時亦證稱：「
    驗不出外傷」（見偵緝字卷第一七頁）、「有無造成我的傷
    害，我不知道」（見本院卷第八○頁）等語，則被告是否確
    實有告訴人所述之上開使其成傷之犯行，即有疑問，況告訴
    人於本案剛發生之警偵當時，正值記憶深刻之際，均未提及
    被告有出腳踹其胸口一事，直到案發一年之後，被告被通緝
    到案，檢察官傳喚告訴人出庭時，才為如此之指證，則告訴
    人其後所為之證述，並無法排除其因時間經過加深對被告之
    不滿，才為如此證述之可能性，是在檢察官未證明告訴人上
    開瑕疵之證述內容係與常情相符，或有何可採信之處之情形
    下，自無法遽採為不利於被告之認定。從而，告訴人上開指
    證內容，均無法證明被告就本件妨害自由或傷害犯行，有何
    行為之分擔。
  (四)再者，告訴人於本院審理時雖指證：「（問：你妹妹交付十
    一萬元，其餘你所積欠之款項如何處理？）在永康民宅時，
    被告說他的部分有跟人家處理，我其餘所欠的部分，他可以
    幫我代墊，代墊的款項要我分期還他，每一期十天或十五天
    ，分三至四期還，被告當時並將分期償還之內容寫成一張單
    子交給我，我在警局時有交給警方」（見本院卷第七○頁）
    等語，惟警卷內並無告訴人所指之上開單子，且告訴人於警
    詢、偵查初訊及本案前經不起訴處分，經其提起再議後發回
    續行偵查之偵查中，均未提及此部分內容，直到本院審理時
    才為如此之證述，此部分證述是否為真實，實有可疑，況告
    訴人此部分指證倘為真實，正可以證明被告辯稱其所積欠之
    賭債部分，已與「阿林」、「阿龍」二人處理，故未遭「阿
    林」、「阿龍」等人毆打一節，並非全然不可採，故告訴人
    此部分指證，亦無法為被告不利之證明。
  (五)至檢察官雖以被告迄未提出其已與「阿林」、「阿龍」二人
    處理賭債，才未被毆打之證據，及被告事後曾傳簡訊與告訴
    人談和解等情，認定被告有參與本件犯行。惟查：被告並無
    自證無罪之義務，縱被告未提出其已清償賭債之證明，亦不
    得據此即為被告有罪之認定。又告訴人雖證稱其所提出之卷
    附簡訊內容（見偵續卷第二○至二一頁），係被告於九十五
    年四、五月間透過其哥哥向被告之父親表達和解之意（見本
    院卷第七二至七三頁），然被告辯稱：係因檢察官勸諭和解
    ，且不想再與告訴人纏訟，才會與告訴人談和解之事等語，
    此由本案九十四年四月二十八日偵查中，檢察官訊問被告時
    ，曾問被告是否有將和解書帶來（見偵緝字卷第一八頁）一
    情，可知被告上開辯解尚堪採信，而被告與告訴人談和解之
    原因，有可能是因不想再繼續纏訟、有可能是因被告邀約告
    訴人共同賭博，致告訴人背負上開賭債，心有歉意、也有可
    能是因其為「阿林」、「阿龍」之同夥，欲以和解免除刑事
    責任，並非僅有被告涉案此種可能性存在，則在積極證據不
    足以證明被告有罪之情形下，不得僅以被告事後有與告訴人
    達成和解之意願，即遽入被告於罪。
  (六)綜上所陳，檢察官目前提出之上開證據，均僅能證明告訴人
    於上開時、地，因與「阿林」、「阿龍」二人擲骰子對賭，
    賭輸後不願償還賭債，遭「阿林」、「阿龍」二人夥同其他
    多名不詳姓名之年輕人共同毆傷，為求脫身，方交付十一萬
    元予「阿林」、「阿龍」等人之事實，但並無法證明被告就
    上開犯行，有何犯意之聯絡及行為之分擔；又告訴人之指訴
    ，存有前揭供述不一之明顯瑕疵，如前所述，自不得遽採為
    被告有事先同謀或參與本件犯行之證據，基於無罪推定之原
    則，即應為被告無罪判決之諭知。
據上論斷，應依刑事訴訟法第三百零一條第一項前段，判決如主
文。
本案經檢察官甲○○到庭執行職務。
中    華    民    國    97    年    11    月    26    日
                  刑事第九庭  審判長  法  官  蔡奇秀
                                      法  官  蔡盈貞
                                      法  官  林欣玲
以上正本證明與原本無異。
如不服本判決應於收受本判決後10日內向本院提出上訴書狀，並
應敘述具體理由。如未敘述上訴理由者，應於上訴期間屆滿後20
日內向本院補提理由書狀（均須按他造當事人之人數附繕本）「
切勿逕送上級法院」。
                                      書記官  鄭佩玉
中    華    民    國    97    年    11    月    26    日


司法院資訊處製作；財團法人民間司法改革基金會備份。
